【裁判字號】    95,訴,648
【裁判日期】    950818
【裁判案由】    損害賠償
【裁判全文】
臺灣高雄地方法院民事判決               95年度訴字第648號
原      告  京城世界二期大廈管理委員會
法定代理人  丙○○
訴訟代理人  吳臺雄律師
被      告  丁○○
被      告  強固保全股份有限公司高雄分公司
法定代理人  甲○○
訴訟代理人  乙○○
當事人間請求損害賠償事件，本院民國95年8 月4 日言詞辯論終
結，判決如下：
  主  文
被告應連帶給付原告新臺幣伍拾萬零貳佰貳拾肆元及自民國九十
五年四月十一日起至清償日止按年息百分之五計算之利息。
原告其餘之訴駁回。
訴訟費用由被告連帶負擔五分之四，餘由原告負擔。
本判決第一項於原告以新臺幣壹拾陸萬元供擔保後，得假執行。
原告其餘假執行之聲請駁回。
  事實及理由
一按當事人喪失訴訟能力或法定代理人死亡或其代理權消滅者，
  訴訟程序在有法定代理人或取得訴訟能力之本人，承受其訴訟
  以前當然停止；承受訴訟人，於得為承受時，應即為承受之聲
  明，民事訴訟法第170 條、第175 條第1 項分別定有明文。本
  件原告之法定代理人原為林啟榜，嗣於審理中變更為丙○○，
  則丙○○依法聲明承受訴訟，即屬有據。
二本件被告丁○○經合法通知，無正當理由未於言詞辯論期日到
  場，核無民事訴訟法第386 條所列各款情形，爰依原告之聲請
  ，由其一造辯論而為判決。
三原告起訴主張：其與被告強固保全股份有限公司高雄分公司（
  下稱強固公司）於民國93年6 月30日簽訂委託代管合約，由強
  固公司提供大廈綜合管理業務，期間1 年，迄94年7 月1 日止
  （下稱系爭合約），強固公司派遣被告丁○○擔任大廈總幹事
  ，負責代收管理費、代存銀行、代請付應付款項等，並保管原
  告設於誠泰銀行北高雄分行（下稱誠泰銀行）、萬泰商業銀行
  北高雄分行（下稱萬泰商銀）、臺灣中小企業銀行（下稱臺企
  銀）、第一商業銀行鼎泰分行（下稱一銀）、玉山銀行之帳戶
  存摺，於管理委員會核對用印在提款單後，亦由丁○○持向銀
  行提款支付。詎丁○○自94年5 月起陸續侵占管理費：5 月侵
  占408,188 元、6 月侵占217,092 元，並於94年6 月偽造誠泰
  銀行存摺第8 頁之金額，迄94年12月2 日持該存摺離開後，原
  告始發覺上情。原告因丁○○之上開侵權行為，受有損害，而
  強固公司為丁○○之僱用人，自應負連帶賠償責任。爰依民法
  第184 條第1 項前段、第188 條第1 項，提起本訴等語，求為
  判決：(一)被告應連帶給付原告625,280 元及自起訴狀繕本送達
  翌日起至清償日止，按年息5%計算之利息。(二)願供擔保准予宣
  告假執行。
四被告強固公司則以：其與原告自87年起即有合作契約，達7 年
  。最後1 次即系爭合約屆滿時，原告即以被告表現不佳，表示
  不再續約，但要求被告留下總幹事丁○○及所有勤務人員與新
  接任之管理公司。又在系爭合約屆滿前，被告與丁○○、助理
  對帳，5 月份財務報表及6 月份各單項財務作業及現金對帳均
  正確，但被告撤離原告大廈時，新任保全之全天保全股份有限
  公司（下稱全天公司）卻未派人到場交接，且自94年7 月1 日
  起原告同意全天公司由丁○○將6 月資料自行製做表冊，未設
  任何監督機制，始致丁○○於94年7 月14日製作6 月份報表時
  ，以偽造之銀行存摺隱匿侵占款項。該報表乃經管理委員會相
  關委員蓋章簽認，渠等顯與全天公司同有監督失職之責，且丁
  ○○上開偽造行為發生在系爭合約終止之後，自與被告無關。
  又原告由被告丁○○保管原告所有銀行帳戶之存摺；94年5月
  財務報表與銀行存款數目不合，原告仍於94年6月審核蓋章同
  意原告所有銀行帳戶之存摺，乃有過失等語置辯。求為判決：
  原告之訴駁回。
五被告丁○○未於言詞辯論期日到場，亦未提出書狀作何聲明或
  陳述。
六原告主張其與強固公司於93年6 月30日簽訂委託代管合約，由
  強固公司提供大廈綜合管理業務，期間1 年，迄94年7 月1 日
  止，強固公司派遣丁○○擔任大廈總幹事，負責代收管理費、
  代存銀行、代請付應付款項等，並保管原告設於誠泰銀行、萬
  泰商銀、臺企銀、一銀、玉山銀行之帳戶存摺，於管理委員會
  核對用印在提款單後，亦由丁○○持向銀行提款支付。惟丁○
  ○竟侵占原告款項共625,280 元，並偽造誠泰銀行存摺第8 頁
  之金額等節，為兩造所不爭執（見本院卷第60頁至第61頁），
  復有兩造不爭執其真正之京城世界二期大廈管理委員會契約書
  、強固公司人事異動、總幹事工作流程、誠泰銀行存摺存款對
  帳單、萬泰銀行綜合存款存摺、臺企銀綜合存款存摺、一銀GS
  綜合存款存摺、玉山銀行投資理財帳戶、94年5 、6 、7 月份
  管理費收支明細表、存款明細、財務報告、11月份報表未支領
  款項明細表、管理費代收日報表等在卷足憑（見本院卷第6 頁
  至第28頁、第52頁至第55頁、第60頁及卷外），可堪信為真實
  。惟被告以前開情詞置辯，是以本件爭點為：(一)丁○○係於何
  時侵占款項共625,280 元？(二)被告是否應連帶賠償原告625,28
  0 元，及法定遲延利息？(三)原告由丁○○保管原告所有銀行帳
  戶之存摺；94年5 月財務報表與銀行存款數目不合，原告仍於
  94年6 月審核蓋章同意原告所有銀行帳戶之存摺，是否與有過
  失？
七丁○○係於何時侵占款項共625,280 元？經查：
(一)依強固公司之內部規定，於原告大廈櫃檯值班之管理人員收受
  原告大廈住戶交付之管理費後，如未當日轉交總幹事即丁○○
  ，應於次日，或最遲於次次日應轉交與丁○○，丁○○收到後
  應於3 至5 日存入銀行。而94年4 、5 月份管理費經強固公司
  所屬管理員代收813,640 元，丁○○僅將其中405,452 元於94
  年5 月間存入原告之銀行帳戶內，且原告未任丁○○收受上開
  管理費後逕行支付費用。又94年5 、6 月份管理費經強固公司
  所屬管理員代收677,046 元，丁○○僅將其中459,954 元於94
  年6 月間存入原告之銀行帳戶內一節，為兩造所不爭執（見本
  院卷第110 頁），復經原告與強固公司當庭核對94年5 、6 月
  份管理費代收日報表、銀行存摺無誤，有該等資料在卷可憑（
  見本院第86頁、及另置卷外），如此足認丁○○確於94年5 、
  6 月間收受應存入原告所有銀行之管理費後，僅存入部分款項
  ，而未依強固公司上述規定辦理，私自留存該等未存入之款項
  ，自屬不法侵占屬於原告所有財產之行為。又依於94年5 、6
  月收存款情形，則5 月31日即侵占408,188 元（813640元－40
  5452元＝408188元）；於94年6 月30日即侵占217,092 元（67
  7046元－459954元＝217092元），共計625,280 元無訛。
(二)至強固公司辯稱：管理費用收取後，數日內應存入銀行，未按
  常理執行，確有疏失，但仍難以釐清丁○○實際挪用侵占之時
  間或短缺之金額去向，因丁○○迄今未出庭，難以確定原告所
  提金額數據正確性與侵占罪證是否成立，原告應對實際侵占人
  丁○○提出刑事訴訟等語。因按民刑事訴訟本屬2 種不同程序
  ，且刑事判決與民事判決對事實之認定互不受其拘束，縱有不
  同，亦非當然違法，此參諸最高法院29年上字第1640號、第20
  50號等判例要旨，即可得知。又按以侵權行為為原因，請求回
  復原狀或賠償損害者，應就其權利被侵害之事實負立證之責，
  亦有最高法院19年上字第38號判例可參。是以本件原告依侵權
  行為法律關係，請求被告賠償損害，僅需證明有權利被侵害之
  事實即可，並不以提出刑事判決認定丁○○有侵占犯行為必要
  。而丁○○確應分別於94年5 月31日及6 月30日將在該日前已
  收受之全部管理費存入銀行，卻於當日分別未存入408,188 元
  及217,092 元，業如上述，則揆諸前揭說明，原告顯已證明丁
  ○○將其所有財產625,280 元侵占入己之權利被害事實，強固
  公司猶爭執丁○○未出庭、未受刑事判決認定，無法確定原告
  所提金額數據正確性與侵占罪證是否成立云云，乃與上述認定
  不符，自不足採。
八被告是否應連帶賠償原告625,280 元，及法定遲延利息？
(一)按因故意或過失，不法侵害他人之權利者，負損害賠償責任；
  受僱人因執行職務，不法侵害他人之權利者，由僱用人與行為
  人連帶負損害賠償責任，民法第184條第1項前段、第188條第1
  項前段均定有明文。
(二)經查：原告與強固公司簽訂委託代管合約時，強固公司係指派
  其受僱人丁○○擔任原告管理之京城世界二期大廈之總幹事，
  負責上開委託代管合約約定應代收管理費、代存銀行、代請付
  應付款項等職務，惟丁○○於代收管理費後，未全部代存入原
  告所有之銀行帳戶內，而私自留存625,280 元，致原告受有減
  少該等金額管理費之損失一節，業如上述，則丁○○上開私自
  留存625,280 元之行為，顯係故意不法侵害原告之財產權，自
  應負損害賠償責任。又因丁○○為強固公司之受僱人，代強固
  公司履行與原告間之委託代管合約債務時，有上述不法侵權行
  為，故依前揭規定，應與丁○○負責連帶賠償原告損失之625,
  280 元。至強固公司雖以：94年6 月份之報表乃經管理委員會
  相關委員蓋章簽認，又係全天公司所監製，應屬渠等監督失職
  之責，且丁○○上開偽造行為發生在系爭合約終止之後，自與
  強固公司無關等語置辯。惟查：丁○○之上開私自留存625,28
  0 元之侵權行為係發生於94年6 月30日前，丁○○當時仍為強
  固公司之受僱人，並代其履行債務，自難由94年7 月1 日起始
  為丁○○之僱用人之全天公司負僱用人連帶賠償責任。況且，
  丁○○侵害原告財產權係因私自留存625280元管理費，並非製
  做作財務報表（或變造銀行存摺），縱全天公司及原告於94年
  7 月間未盡責監製94年6 月份之財務報表，亦與強固公司應就
  丁○○受僱期間之侵權行為負連帶賠償責任無關，是以其所辯
  尚不足採。
(三)另按遲延之債務，以支付金錢為標的者，債權人得請求依法定
  利率計算之遲延利息，為民法第233 條第1 項所明定。經查：
  強固公司與丁○○應連帶賠償原告上開損害，係以支付金錢為
  標的，復經原告以起訴狀之繕本通知給付，被告迄今並未給付
  ，乃應自受通知催告時起負遲延責任。是以原告請求自起訴狀
  繕本送達之翌日，即95年4 月11日起依法定利率，即年息5%計
  算，依上開規定，自應准許。
九原告由丁○○保管原告所有銀行帳戶之存摺；94年5 月財務報
  表與銀行存款數目不合，原告仍於94年6 月審核蓋章同意原告
  所有銀行帳戶之存摺，是否與有過失？
(一)按損害之發生或擴大，被害人與有過失者，法院得減輕賠償金
  額或免除之，民法第217 條第1 項定有明文。此所謂與有過失
  係指被害人苟能盡善良管理人之注意，即得避免其損害之發生
  或擴大，乃竟不注意，致有損害發生或擴大之情形而言。又按
  此項規定之目的，在謀求加害人與被害人間之公平，故在裁判
  上法院得以職權減輕或免除之，最高法院85年台上字第1756號
  判例足資參照。
(二)經查：原告為京城世界二期大廈住戶委任之管理委員會，負責
  管理費之保管及支出，自應妥善保管存有管理費之銀行存摺及
  印章，並監督各項報表帳冊之製做正確，惟原告僅保管管理委
  員會的大章，而將所有銀行帳戶之存摺則均交與丁○○保管，
  致丁○○得伺機偽造誠泰銀行存摺第8 頁之金額一節，為兩造
  所不爭執（見本院卷第110 頁）。此外，94年5 月財務報表與
  銀行存款數目明顯不合，原告亦疏於核對監督丁○○所持有存
  摺，仍於94年6 月審核蓋章同意丁○○所提出之上開財務報表
  一情，復為原告所自承（見本院卷第85頁），亦即原告如能善
  盡善良管理人之注意義務，仔細核對存摺及各項報表帳冊，又
  未任由丁○○保管銀行帳戶存摺而不予以監督，則丁○○自無
  從自94年5 月31日起迄6 月30日止陸續侵占原告所有之管理費
  達625,280 元而不為原告所知，甚至強固公司於94年6 月30日
  欲將相關資料移交與繼任管理之全天公司時，倘若銀行存摺未
  由丁○○保管，且94年5 月之財務報表亦非不正確，則強固公
  司應得以發現金額不符情事，並及時處理，防止損害繼續發生
  或擴大。因此強固公司抗辯原告上開行為應屬與有過失等語，
  即為可採。是以，本院認原告於損害之發生應負五分之一之過
  失責任，被告應負五分之四過失責任，亦即被告所負損害賠償
  金額應依此比例減輕為500,224 元，
十從而原告依據侵權行為之法律關係請求被告連帶賠償500,224
  元及自95年4 月11日起按年息5%計算之利息，洵屬正當，應予
  准許，逾此金額之請求，即非有據，應予駁回。
十一原告陳明願供擔保，請求宣告假執行，經核原告勝訴部分，合
  於法律之規定，茲酌定擔保金額，予以准許。至原告敗訴部分
  ，其假執行之聲請即失所附麗，應併予駁回。
十二據上論結：本件原告之訴，為一部有理由，一部無理由，並依
  民事訴訟法第385 條第1 項前段、第79條、第85條第2 項、第
  390 條第2 項，判決如主文。
中    華    民    國    95    年    8     月    18    日
                  民事第六庭法  官  謝靜雯
正本係照原本作成。
如對本判決上訴，須於判決送達後20日內向本院提出上訴狀。
中    華    民    國    95    年    8     月    18    日
                            書記官  鄭淑華


司法院資訊處製作；財團法人民間司法改革基金會備份。
